【裁判字號】    97,竹小,151
【裁判日期】    970627
【裁判案由】    返還墊款
【裁判全文】
臺灣新竹地方法院民事小額判決         97年度竹小字第151號
原      告  丙○○
被      告  渣打國際商業銀行股份有限公司
法定代理人  甲○○
訴訟代理人  乙○○
            丁○○
上列當事人間請求返還墊款事件，本院於民國97年6月10日辯論
終結，判決如下：
    主      文
被告應給付原告新臺幣萬仟柒佰柒拾壹元，及自民國九十六
年七月一日起至清償日止，按年利率百分之五計算之利息。
原告其餘之訴駁回。
訴訟費用新臺幣壹仟元由被告負擔。
本判決第一項得假執行。但被告如以新臺幣萬仟柒佰柒拾壹
元為原告預供擔保後，得免為假執行。
    事實及理由
壹、程序部分：按訴狀送達後，原告不得將原訴變更或追加他訴
    ，但擴張或減縮應受判決事項之聲明者，不在此限，民事訴
    訟法第255條第1項第3款定有明文。查本件原告起訴時原係
    請求被告給付新臺幣（下同）34,913元，嗣於民國97年4月1
    8日以書狀變更訴之聲明為請求34,363元，核係屬減縮應受
    判決事項之聲明，自應准許。
貳、原告主張：
一、訴之聲明
（一）被告應給付原告34,363元及自96年6月28日起至清償日止
      按年息百分之5計算利息。
（二）訴訟費用由被告負擔。
二、原告起訴之陳述：原告於95年9月1日起成為被告公司（前為
    英商渣打銀行現已更名為渣打國際商業銀行股份有限公司）
    之國際儲備幹部員工，其儲備幹部一職須依照被告銀行之指
    示接受海外培訓，被告銀行自96年3月29日起陸續以電子郵
    件方式指示原告參加儲備幹部海外教育訓練。又原告於96年
    5月14日收到被告因合併新竹商銀欲成立新法人主體之新聘
    僱條件，此信函中載明自96年6月30日起英商渣打銀行將正
    式改為渣打國際商業銀行股份有限公司，若原告對更改之工
    作條件與條款有其他考量，可以通知人力資源主管何世豪先
    生。原告遂於96年5月25日依規定以電子郵方式通知直屬主
    管戊○○先生及人力資源部何世豪先生，並告知原告將不願
    與新法人主體進行聘僱關係。在原告提出辭呈後，直至出發
    赴海外受訓期間，公司皆無下達任何關於停止海外訓練之禁
    止命令，嗣原告遂依原指示於96年6月3日至96年6月14日期
    間赴新加坡受訓，原告直屬主管亦於96年6月14日原告在外
    受訓期間，以電子郵件方式連絡原告並副知何世豪先生，期
    待原告能藉由海外受訓及在與其他國家儲備幹部交流情形後
    能產生不同想法，並打消辭意，而受訓期間食宿、機票、運
    輸等相關費用，原告依公司慣例均由受訓者自己先行墊付。
    惟原告受訓返國後於96年6月22日再次告知何世豪先生確認
    不接受新聘僱合約，豈料此時何世豪先生竟拒絕核准撥付原
    告受訓期間所代墊付之款項，其拒核撥付理由經原告以口頭
    方式詢問直屬主管後，得到答覆為「集團整併後之未來人事
    部主管南方碩先生以原告在未告知主管情形下自行前往海外
    受訓為由，拒絕核撥原告墊付款項。」，惟自始至終原告皆
    將個人異動意向持續以書面及口頭方式向人事部主管何世豪
    先生及原告直屬主管報告，亦從未有任何欺瞞行為。是被告
    無由拒絕支付前述款項，惟經原告屢次催討，被告均置之不
    理，為此依法提訴訟。
、被告則以：
一、原告為被告公司之國際儲備幹部，公司培訓儲備幹部之目的
    為原告繼續在公司留任，否則被告何須繼續投資其教育培訓
    。原告於96年5月25日以電子郵件通知其直屬主管，不同意
    留用，則被告自其表示無意繼續於被告公司服務之日起，當
    然無再要求其至國外受訓之理。
二、被告之差旅政策係公佈於行內之電子佈告欄 (EBB)，所有員
    工皆得以知悉。一般出差政策所適用者為因公出差，包括公
    假受訓，而被告公司集團所寄發之指導手冊針對所有國家而
    發，每個國家之出差政策並不相同，適用各該國家之出差政
    策。集團所寄發之手冊當然不會涵蓋出差須書面核准之事宜
    。是依照公司之出差辦法及原告之職級，原告仍應獲得其主
    管之書面核准，始得進行海外出差行程，而原告出差並未取
    得此書面核准，故被告自無給付其支出費用之必要。
三、原告所提之海外教育訓練係由海外（新加坡）直接通知，原
    告前往受訓仍須得到其直屬主管戊○○先生同意，而報請或
    核准出差均以書面為之，原告並未取得直屬主管之書面同意
    而逕赴海外受訓，原告之主管知悉之時，原告已在新加坡受
    訓，被告無從下達停止訓練之指示。惟係因正值英商渣打銀
    行與新竹國際商業銀行合併期間，為免原告未來職涯受到影
    響，故雖原告出差並未取得核准，被告並未予以曠職處分。
    又其他主管縱有依特例以口頭報告獲同意即可出差之情況，
    在本案亦顯不適用，因原告就本次出國受訓，並未向其直屬
    主管口頭報告，主管戊○○更未曾以口頭核准出差。再者，
    原告之直屬主管未「鼓勵」原告去受訓，因原告已出國受訓
    ，原告之直屬主管基於公司培訓儲備幹部係希望留任之理由
    而予以慰留，並非表示被告同意甚或鼓勵原告出國受訓。
四、被告公司之出差費用係採實報實銷，原告既搭乘6月19日之
    班機回國，則該6月15日之車資並非由飯店至機場之車資，
    應不在請求範圍之列。
五、綜上，爰聲明：（一）原告之訴駁回。（二）訴訟費用由被
    告負擔。（三）被告願供擔保免假執行。
肆、本件不爭執事項為：
一、原告是被告公司儲備幹部（職等在四以下）。
二、原告在96年5月25日有用電子郵件通知原告直屬主管在銀行
    合併後不同意繼續留任。
三、原告有在96年6月3日到96年6月14日至新加坡進行海外訓練
    。
四、原告上揭海外訓練是被告海外總部以電子郵件直接通知原告
    並同時副知被告人力資源部之儲備幹部主管。
五、原告將上揭海外訓練實際花費在新臺幣33,771元內不爭執（
    本院97年5月20日言詞辯論筆錄誤載為33,834元應予更正）
    。
伍、本件爭點經協議兩造同意限縮為：
一、原告參與被告公司教育訓練是否以原告繼續留任為前提？
二、原告參加海外訓練是否需依據被告公司一般差旅政策取得單
    位主管之書面同意？原告於上揭教育訓練前是否曾向主管報
    告受訓事宜？原告之主管是否事先知悉原告至海外受訓？
三、縱使原告主管不知悉海外受訓事宜，原告是否可以請求本件
    差旅費？
四、原告於96年6月15日支出26.95新加坡幣即新臺幣592元之車
    資可否向被告請求？
陸、本院之判斷：
一、經查，原告主張其為被告公司員工，並依照被告銀行之指示
    ，於96年6月3日起至96年6月14日止至新加坡受訓，並因此
    於受訓期間依公司慣例先行支出食宿、機票、運輸等相關費
    用34,363元，惟原告受訓返國後被告竟以原告在未告知主管
    情形下自行前往海外受訓為由，拒絕核撥原告墊付款項等情
    ，業據其提出集團訓練指示通知、相關收據、催討信件為證
    ，此部分除原告提出96年6月15日26.95新加坡幣即新臺幣59
    2元之車資外，餘為被告所不爭執者，堪認原告此部分主張
    為真實。
二、被告以原告得參與被告公司教育訓練係以原告繼續留任為前
    提，而原告既於96年5月25日表示無繼續於被告公司服務，
    被告公司當無再要求其至國外受訓之理云云以為抗辯。惟查
    ：原告主張於96年6月3日受訓前，經被告公司告知96年6月
    30日起英商渣打銀行將正式改為渣打國際商業銀行股份有限
    公司（下稱渣打國際商業銀行），若原告對新法人主體所給
    予之工作條件與條款有其他考量，得通知人力資源主管何世
    豪先生一節，為兩造所不爭執者。而原告直屬主管戊○○亦
    於原告於海外受訓當時以電子郵件（原證4號）慰留原告等
    情，亦為兩造所不爭執，並有該電子郵件應本在卷可按，均
    堪信為真實。則原告於收到被告公司對改制為渣打國際商業
    銀行所給予之工作條件與條款之通知時起至海外受訓結束時
    止，均得對上開工作條件與條款為是否接受續任之表示，則
    如被告所述，教育訓練以原告繼續留任為前提，該教育訓練
    即應安排於得確定原告或其他員工是否繼續留任之後，否則
    將會發生員工於受教育訓練完畢後表示不同意留任之情形。
    而被告亦未提任何書面通知或文件用以說明以繼續留任為訓
    練前提情形下，系爭教育訓練顯然並不以原告繼續留任為前
    提，是被告上揭所辯尚不可採。
三、被告以原告參加海外訓練須依據被告公司「一般差旅政策」
    取得部門主管之「書面」同意云云，茲為抗辯。經查：
  1.按依現今社會之情形觀之，勞工與雇主間之勞動條件依雇主
    所訂之工作規則所規定之內容而定，只要工作規則所規定之
    內容具有合理性，宜認為工作規則所規定之勞動條件已成為
    勞工與雇主間均有合意之一種事實上習慣，具有法規範之性
    質，該工作規則即有拘束勞工與雇主雙方之效力，而不論勞
    工是否知悉工作規則之存在及其內容，或是否予以同意，均
    當然適用工作規則。查被告公司之「一般差旅政策」中規定
    有「職等4以下的員工因實際業務需要而出差，須得部門主
    管書面同意（wrriten approval）... 」等情，有被告所提
    出『政策文件「一般差旅政策」』之英文及中文影本各一件
    在卷可按。雖「一般差旅政策」形式上其性質應屬工作規則
    之一種，惟仍須視其事實上是否成為被告公司其員工間事實
    上習慣，以判斷得否拘束原告。
  2.原告主張至被告銀行服務兩年半期間，原告任職之辦公室內
    與原告職級相同或類似之同仁（同為職等4以下）出差、受
    訓，無人使用被告所提出之差旅政策事先向主管申請書面核
    准，反而依慣例以口頭報告獲主管同意後即成行，並由各出
    差、受訓人員先行代墊必要支應之款項俟返回公司後再憑據
    向公司支領代墊款項等情，雖為被告所否認，惟依被告所提
    出參與教育訓練員工鄭欣佩之差旅授權表以觀，員工鄭欣佩
    差旅人簽字之時間係於96年7月3日，顯然係於教育訓練後始
    補呈，則可見該名員工顯然亦未於參加教育訓練前以書面獲
    得直屬主管之同意，此已與原告上揭主張無須事先以書面向
    主管聲請等情相符，顯然原告上揭主張應為真實。
  3.又證人即原告之直屬主管戊○○到庭證稱：「（問：國外總
    公司通知受訓情形下，公司有無要求受訓儲備幹部需要依照
    差旅政策踐行相關手續？）答：按照規則上要這樣處理。基
    本上原告是我第一個下屬參加海外受訓，之前都沒有。」等
    語，參以證人戊○○自93年8月即擔任被告公司人力資源主
    管，而斯時至系爭原告赴海外教育訓練已近三年之久，於被
    告公司對於儲備幹部每年皆安排一次海外訓練之情形下，證
    人戊○○所稱原告係其第一位參加海外教育訓練之下屬云云
    ，已不近常情。又證人上述之證述中僅證稱按照差旅政策規
    定上要這樣處理，對於實際上如何處理證人並未明確證述，
    則單憑證人戊○○之證述，尚難證實被告與其員工間就儲備
    幹部海外訓練需書面核准出差之工作條件已成為有合意之事
    實上習慣。另證人戊○○復稱：「（問：有無其他下屬員工
    到台北公司外單位受訓？）答：不太確定。（問：如何員工
    到台北以外受訓，是否需要書面給證人？）答：只有出外受
    訓要讓我知道。（問：有無接受過任何員工到台北受訓的書
    面通知？）答：目前沒有印象，不太確定。」等語，是以證
    人戊○○就其員工出差是需有書面同意或僅以口頭獲准並無
    確切之認定，亦難依證人之證詞認已有被告公司員工出差需
    得書面核准之事實上習慣。
  4.綜上所述，被告所提出系爭「一般差旅政策」就職等4以下
    員工因實際業務需要而出差須取得部門主管「書面」同意之
    規定，難以認為已成為被告公司其員工間事實上習慣，即無
    拘束原告之效力。
四、原告上揭海外訓練是被告海外總部以電子郵件直接通知原告
    並同時副知被告人力資源部之儲備幹部主管等情，為兩造所
    不爭執，而被告上揭「一般差旅政策」之規定並無拘束原告
    效力情形下，應進一步審酌者為原告於上揭教育訓練前是否
    曾向主管報告受訓事宜？被告是否事先知悉原告至海外受訓
    而不為反對之表示？經查：
  1.原告經被告集團總部培訓主管White Kate自96年3月29日至
    96年5月14日止，多次以電子信件寄送訓練指示之通知予原
    告，並分別以寄送日期為96年3月29日及96年4月17日之電子
    信件副知國際儲備幹部專案主管Alice Chou，嗣國際儲備幹
    部專案主管Alice Chou因故無法執行職務，而原告部門主管
    即被告公司之人力資源部部門主管何世豪自於96年5月4日起
    至96年6月25日止為Alice Chou之代理人，身兼被告公司國
    際儲備幹部專案主管一節，為兩造所不爭執，並有原告提出
    之電子信件6封附卷可參，均堪信為真實。則被告公司國際
    儲備幹部專案主管Alice Chou應已知悉原告將參與本件海外
    訓練事宜。而何世豪既代理為國際儲備幹部專案主管，應交
    接相關業務，即不得謂對於原告赴海外受訓一事諉為不知。
  2.又證人戊○○到庭復證稱：「（問：原告去年六月三日至新
    加坡受訓前有無口頭或書面告知證人要受訓？）答：我知道
    原告被通知要去受訓事，但不知道原告何時要去受訓也不知
    道要去那裡受訓。」、「（問：證人自原告到證人部門後至
    96年6月3日之前是否有告知證人出差事宜？）答：原告到我
    這組時有告訴我原告將去受訓，但我不曉得確實時間及地點
    。」等語，則顯見證人戊○○就原告確實於何時至何地參與
    受訓之情並不知悉，而原告並未提出可供認定證人戊○○確
    實知悉原告受訓時間及地點之證據下，證人戊○○就原告確
    實於何時至何地參與海外受訓之情並不知悉等情應可信為真
    實。
  3.惟原告於何時間、何地點、參與受訓或其他足以影響證人戊
    ○○是否同意原告參與教育訓練與否之資訊，按一般公司內
    部各部門聯繫之常理，亦應由被告公司負責國際儲備幹部專
    案部門通知證人戊○○，如此證人戊○○方得以確實知悉原
    告之受訓之時間地點，並審核後對之表示意見。且既然被告
    公司之國際儲備幹部專案主管已知悉原告即將赴海外受訓，
    而原告亦已告知被告公司於公司更改為渣打國際商業銀行後
    不再任職，被告公司當決定是否繼續同意被告赴海外受訓，
    亦即原告是否通知證人戊○○何時確實赴海外受訓均不影響
    被告公司是否同意被告赴海外受訓之決定，因被告公司已有
    充分資訊及時間可以決定並通知原告。既然被告公司未於原
    告赴海外受訓前通知原告不得赴海外受訓，自應認定被告公
    司係同意原告赴海外受訓，縱如被告負責國際儲備幹部專案
    部門未通知證人戊○○，導致證人無法事先預知原告海外受
    訓之確實時間及地點而無法通知前往受訓，此一不利益亦應
    由被告公司承擔。
  4.綜上所述，被告公司尚難以證人戊○○不確實知悉原告受訓
    時間及地點為由，而推認原告前往參與系爭教育訓練未經其
    部門主管同意，而拒絕返還原告因該次受訓所墊付之差旅費
    。
五、兩造對海外訓練實際花費，除原告於96年6月15日支出26.95
    新加坡幣即新臺幣592元之車資外，並不爭執。惟查，原告
    於96年6月14日即受訓完畢，原告所提出由下榻旅館至機場
    之計程車費用新加坡幣26.95元單據為96年6月15日所開立，
    而原告自承於96年6月19日始搭機返回國內（見原告97年4月
    17日民事補充理由狀），則上揭計程車費用，顯然並非原告
    實際上基於受訓目的交通運輸往返機場及受訓居住地之陸上
    交通工具之花費，此部分原告自不得向被告請求，原告此部
    分請求應予駁回。
六、綜上，原告既經被告海外總部以電子郵件直接通知原告至新
    加坡進行海外教育訓練，而原告參與海外教育訓練並不以原
    告留任為前提，又被告並未通知原告不得前往受訓情形下，
    原告因訓練所先行墊支之費用，自得依僱傭之法律關係及相
    關工作規則請求被告償還。末按給付無確定期限者，債務人
    於債權人得請求給付時，經其催告而未為給付，自受催告時
    起，負遲延責任。其經債權人起訴而送達訴狀，或依督促程
    序送達支付命令，或為其他相類之行為者，與催告有同一之
    效力；遲延之債務，以支付金錢為標的者，債權人得請求依
    法定利率計算之遲延利息；應付利息之債務，其利率未經約
    定，亦無法律可據者，週年利率為5%，民法第229條第2項、
    第233條第1項前段、第203條分別定有明文。本件原告所得
    請求被告返還之上開差旅費，悉屬無確定期限者，又為以支
    付金錢為標的者，且原告已於96年6月26日及96年6月28以電
    子信件催告被告於原告最後之工作日即96年6月30日前給付
    上開差旅費，有原告寄發之電子信件影本2份附卷可憑，則
    揆諸上揭法律規定，原告請求被告應加計給付自上開催告期
    滿之翌日即96年7月1日起至清償日止，按法定利率即年息5%
    計算之利息，即屬有據，逾此範圍之請求，為無理由，應予
    駁回。從而原告請求被告給付如主文第1項所示之金額及自
    96年7月1日起至清償日止，按年利率百分之5計算之利息，
    即無不合，應予准許。
七、確定訴訟費用額：本件係小額訴訟判決，應依民事訴訟法第
    436條之19之規定，於裁判時確定訴訟費用額，爰確定訴訟
    費用額如主文第2項所示（本件訴訟費用額為裁判費1,000元
    ）。
八、執行宣告：本件係為被告一部份敗訴之小額訴訟判決，應依
    民事訴訟法第436條之20之規定，依職權宣告假執行。又被
    告陳明願供擔保請准宣告免為假執行，經核亦無不合，爰依
    同法第392條第2項規定，酌定相當之擔保金額准許之。
九、據上論結：本件原告之訴為一部有理由、一部無理由，依民
    事訴訟法第436條之23、第436條第2項、第79條、第436條之
    19第1項、第436條之20，判決如主文。
中    華    民    國    97    年     6    月    27    日
                  新竹簡易庭  法  官  方鴻愷
以上正本係照原本做成。
如對本判決上訴，非以判決違背法令為理由，不得為之。且須於
判決送達後20日內向本院提出上訴狀並記載上訴理由。
中    華    民    國    97    年     6    月    27    日
                              書記官  鍾佩芳


司法院資訊處製作；財團法人民間司法改革基金會備份。
